【裁判字號】    99,簡上,91
【裁判日期】    991028
【裁判案由】    清償債務
【裁判全文】
臺灣桃園地方法院民事判決              99年度簡上字第91號
上  訴  人  甲○○（原名游政達）即翔達工程行
訴訟代理人  乙○○
被 上訴 人  丙○○
訴訟代理人  陳殷朔律師
上列當事人間請求清償債務事件，上訴人對於民國99年03月31日
本院中壢簡易庭99年度壢簡字第170 號第一審判決提起上訴，於
民國99年09月30日言詞辯論終結，本院合議庭判決如下：
    主      文
上訴駁回。
第二審訴訟費用由上訴人負擔。
    事實及理由
一、上訴人上訴意旨略以：
  (一)被上訴人所提出由「游明潭」簽立之借據（下稱系爭借據）
    ，其上並無上訴人甲○○之簽名，而於借據上簽名之游明潭
    業於民國98年04月03日死亡（於97年08月28日更名為游名橝
    ，下仍稱游明潭），故上訴人否認系爭借據之真正。縱使系
    爭借據為游明潭與被上訴人所簽立，然上訴人並不知情，亦
    未授權游明潭代為處理借款事宜。又上訴人與訴外人周育德
    並不熟識，積欠材料費用應係游明潭個人之債務問題，被上
    訴人以此為上訴人借款之目的，有欠牽強。
  (二)據上訴人母親游石秀琴所述，游明潭曾提及系爭工程完成後
    ，因被上訴人遭人檢舉而被拆除，嗣被上訴人又要游明潭修
    改做好，甚至扣住部分款項不付。且被上訴人於原審99年02
    月03日調解期日亦稱借款新台幣（下同）30萬元是直接付給
    水泥師傅15萬元、灌漿4 萬元及其他廠商，游明潭並無直接
    拿到借款。而依系爭工程合約書約定，系爭工程是以220 萬
    元承包，若增加工程另計，但依被上訴人所提出由游明潭簽
    立之收款明細（下稱系爭收款明細），其金額縱使加計未經
    游明潭簽認之第2 筆款項（3 萬元），合計也只有2,005,00
    0 元，且其中第8 、9 筆款項正是前述被上訴人直接付給水
    泥師傅與灌漿部分之款項，足見被上訴人所稱借款即是其原
    應給付工程款220 萬元之一部，系爭借據可能是因被上訴人
    扣住部分款項不付，游明潭急於給付廠商款項而被迫簽立，
    事後游明潭亦忘了取回系爭借據所致，被上訴人單憑系爭借
    據主張上訴人授權游明潭向原告借錢一節，並不實在。
  (三)游明潭已於98年04月03日死亡，而上訴人業於同年月07日向
    鈞院辦理拋棄繼承。
  (四)依兩造間簽立之工程合約書，上訴人係以220 萬元承包系爭
    工程，約定付款方式是訂金30％、施工中需請款配合及驗收
    款10％，但依系爭收款明細，被上訴人於97年04月25日至97
    年05月28日期間陸續付款5 筆共計110 萬元後，便百般拖延
    不依約配合付款，甚至在97年05月28日付款14萬元時，即擅
    改付款方式，將剩餘未付款當最後驗收款，並要求游明潭於
    97年06月15日完成系爭工程。屢經游明潭請求被上訴人付款
    ，於97年06月26日再由游明潭代為簽收共計215,000 元，而
    截至該日為止，實際由游明潭代為簽收之工程款合計1,975,
    000 元（即系爭收款明細第1 、3 至10筆簽收款之加總），
    上訴人尚有工程尾款約23萬元仍未請領。上訴人係因被上訴
    人違約未如期付款才在97年06底停工，被上訴人卻於97年07
    月01日起另行鳩工，由周育德、吳金井、余青德等人施作接
    續完成系爭工程後續水泥工程一小部分之收尾工作。
  (五)系爭借據記載「工程款已於07月09日全數請款完」，被上訴
    人應舉證證明，另系爭借據記載「原完成日05月31日」及「
    06月15日完成工程」，乃被上訴人片面之詞，游明潭於97年
    07月25日簽立系爭借據時，並未收到系爭30萬元借款，被上
    訴人所謂：系爭30萬元借款是其為上訴人代墊工程款等語，
    並不實在。此外，游明潭於97年08月19日起約1 星期之期間
    ，幫被上訴人施作頂樓違建之拆除、復原工程，此部分工程
    款共計223,400 元（見本院卷第54頁），被上訴人分文未付
    ，上訴人不可能向被上訴人借款30萬元。
  (六)據上，原審判決採信被上訴人之主張，顯有違誤，為此提起
    上訴，上訴聲明：原判決廢棄。被上訴人原審之訴駁回。
二、被上訴人起訴主張略以：上訴人前承包被上訴人坐落門牌台
    北縣土城市○○路98巷3 弄30號房屋修建工程（即系爭工程
    ），約定完成日為97年05月31日，嗣因上訴人無法支付工資
    及積欠訴外人周育德（下稱周育德）材料費用致無法完成系
    爭工程，故授權訴外人即上訴人父親游明潭於97年07月25日
    代理上訴人向被上訴人借款30萬元，約定於97年09月30日還
    款，此有系爭借據可證。詎上訴人迄今未為給付，屢經催促
    未果。爰依消費借貸法律關係，請求上訴人應給付被上訴人
    30萬元及自起訴狀繕本送達翌日起至清償日止，按週年利率
    5 ％計算之利息。原審為被上訴人全部勝訴之判決，並無違
    誤等語，並聲明：上訴駁回。
三、本院之判斷：
  (一)被上訴人主張：上訴人前承包被上訴人位於台北縣土城市○
    ○路98巷3 弄30號房屋修建之系爭工程，約定完成日為97年
    05月31日，嗣因上訴人無法支付工資及積欠訴外人周育德材
    料費用致無法完成系爭工程，故授權上訴人之父親游明潭於
    97年07月25日代理上訴人向被上訴人借款30萬元，約定於97
    年09月30日還款等情，業據提出系爭借據影本1 份（見原審
    卷第13頁）在卷為憑，並有系爭工程合約影本1 份（原審卷
    第46頁）可佐，而上訴人亦不否認兩造間立有系爭工程合約
    一節，故上情足信屬實。至上訴人雖曾質疑：系爭借據上「
    游明潭」簽名之真正，惟依上訴人於原審時即稱：系爭借據
    係由游明潭所簽（見原審卷第43頁之筆錄），於本院99年07
    月16日準備程序期日亦陳稱略以：對系爭借據上後面的「游
    明潭」簽名是真正沒有意見等語（見當日筆錄，附於本院卷
    第27頁背面），是足信系爭借據上「游明潭」之簽名確為真
    正。
  (二)被上訴人另主張：游明潭係經上訴人授權而與被上訴人簽立
    系爭借據，故上訴人應就系爭借據對被上訴人負清償之責等
    語，則為上訴人所否認，並稱：其僅授權游明潭與上訴人簽
    訂系爭工程合約，但並未授權游明潭簽立系爭借據，且實際
    上被上訴人亦未借款予上訴人或游明潭等語。經查：
  1.按「代理人於代理權限內，以本人名義所為之意思表示，直
    接對本人發生效力」，又「代理權之限制及撤回，不得以之
    對抗善意第三人」，民法第103 條第1 項、第107 條前段分
    別定有明文。
  2.上訴人並不否認：當初翔達工程行與被上訴人簽立系爭工程
    合約者是游明潭，並由甲○○遞名片給被上訴人，甲○○說
    請游明潭代表簽系爭工程合約等語（見本院99年09月30日言
    詞辯論筆錄之第2 頁），並稱：系爭工程是甲○○、游明潭
    2 人一起施作等語（見本院99年07月16日準備程序筆錄）；
    參以證人彭永洲於原審審理中所結證略稱：甲○○是游明潭
    的兒子，游明潭先前承包被上訴人的工程，但因做的不理想
    ，有叫我去幫他的工程部分做收尾，我是因為游明潭的關係
    才認識甲○○，游明潭有給我一張翔達工程行的名片及其手
    機號碼，游明潭應該是翔達工程行的負責人或代理人，且游
    明潭及游政達二人會同時出現在工地，我施作鋁門窗的工程
    ，是游明潭代表翔達工程行與我簽約等語（見原審卷第40至
    42頁之筆錄），是可知上訴人確有授權給游明潭而與被上訴
    人簽立系爭工程合約，且於施工期間，甲○○與游明潭亦會
    同時出現在工地，足見上訴人已全權授權游明潭處理系爭工
    程之相關事項。復觀諸系爭借據所載之內容（原審卷第5 頁
    ，詳後述），即係為處理系爭工程之相關事項，應認仍屬上
    訴人授權之範圍內。是游明潭基於上訴人代理人之身分而與
    被上訴人簽立系爭借據，依前揭民法關於代理之規定，其效
    力應直接歸屬於上訴人，故被上訴人基於系爭借據而請求上
    訴人償還借據所載之借款30萬元，自屬有據。
  3.上訴人另稱：被上訴人實際上並未借款30萬元予游明潭等語
    ，經查，系爭借據乃記載：「因乙方（即上訴人）承包甲方
    （即被上訴人）位於北縣土城市○○路98巷3 弄30號的房子
    修建，工程款已於（97年）07月09日全數請款完，而乙方仍
    未將房子修建完成，原完成日於05月31日和再度協議06月15
    日完成工程，二次都未如期完成，導致工程嚴重落後，甲方
    損失嚴重，而乙方無法完成工程所需支付費用，甲方先行借
    支乙方新臺幣參拾萬元，完成其土城清水路工程，乙方將於
    中華民國97年09月30日還款，雙方立此借據同意遵守，恐說
    無據。附註：材料全部由乙方無條件供應」等語（簽立日期
    載為97年07月25日，見原審卷第5 頁），以此對照兩造係於
    97年04月02日簽立系爭工程合約（見原審卷第46頁），及系
    爭收款明細上所載之付款時程、明細（原審卷第47頁）等情
    ，均與系爭借據所載情節均無不合，且如前所述，系爭借據
    上之「游明潭」簽名確屬真正，足認系爭借據之內容應堪採
    信。從而，被上訴人依該借據請求上訴人還款30萬元，即無
    不合。
  4.上訴人雖稱：系爭收款明細上第2 筆之「3 萬元」款項未見
    游明潭之簽名確認，是應認上訴人並未收到此筆款項，又縱
    將收款明細上第1 至10筆之款項全部加總，金額合計也只有
    2,005,000 元，尚未達系爭工程合約所約定的總工程款220
    萬元，故上訴人不可能需要向被上訴人借款，系爭借據內容
    不實等語。惟查，觀諸系爭收款明細上之第1 筆款項「66萬
    元」處，亦無「游明潭」之簽名確認，而上訴人在原審時原
    亦爭執此筆款項，嗣因被上訴人於本院審理中提出該筆66萬
    元之票據支付資料（見本院卷第35頁之票據影像報表），上
    訴人始未再爭執，據此，可知被上訴人支付予上訴人之工程
    款，並非每筆均經游明潭之簽名確認，而系爭借據既為真正
    已如前述，則其上記載「工程款已於（97年）07月09日全數
    請款完」一節，亦應堪採信。再者，被上訴人針對系爭借據
    所載上訴人借款30萬元一事，亦已就其為上訴人代墊工程款
    約30萬元之情加以詳細說明，並提出相關證物為憑（見原審
    卷第56至65頁），其中關於被上訴人曾代墊周育德工資一節
    ，並經證人周育德於板橋地檢署99年度偵字第18487 號案件
    中證述明確（該案係上訴人對被上訴人提出詐欺告訴，業經
    檢察官為不起訴處分，處分書附於本院卷內），是被上訴人
    之前開舉證，應堪採信。而按被上訴人以「為上訴人代墊支
    付款項」之方式而借款予上訴人，與法並無不合。從而，上
    訴人所稱：被上訴人實際上未曾交付借款與上訴人或游明潭
    一節，亦不足憑採。
四、綜上所述，被上訴人依系爭借據而基於消費借貸之法律關係
    ，請求上訴人給付欠款30萬元，為有理由，應予准許。是原
    審判命上訴人應給付被上訴人30萬元，及自起訴狀繕本送達
    翌日起至清償日止，按週年利率5 ％計算之法定遲延利息，
    並按民事訴訟法第389 條第1 項第3 款規定而依職權宣告得
    假執行，於法並無違誤。上訴意旨指摘原判決不當，求予廢
    棄改判，為無理由，應駁回其上訴。
五、本件事證已臻明確，兩造其他攻擊、防禦方法及提出未經援
    用之證據，經斟酌後認不影響判決結果，爰不另予逐一論述
    。
六、結論：本件上訴為無理由，依民事訴訟法第436 條之1 第3
    項、第449 條第1 項、第78條，判決如主文。
中    華    民    國    99    年    10    月    28    日
                      民事第三庭  審判長法  官  張益銘
                                        法  官  陳心婷
                                        法  官  周玉
上列正本證明與原本無異
不得上訴
中    華    民    國    99    年    10    月    28    日
                                        書記官  楊郁馨

司法院資訊處製作；財團法人民間司法改革基金會備份。
